臺灣臺東地方法院民事裁定　　　　　　　100年度輔宣字第1號
聲　請　人　李雯堯
相　對　人　余國祥
關　係　人　李梁劉嫊梅
上列聲請人聲請對相對人為輔助宣告事件，本院裁定如下：
    主  文
宣告余國祥（男，民國○○年○月○日生，身分證統一編號：Ｚ
000000000號）為受輔助宣告之人。
選定李雯堯（男，民國○○○年○月○○○日生，身分證統一編
號：Ｚ000000000號）為受輔助宣告之人之輔助人。
聲請程序費用新臺幣壹仟元由受輔助宣告之人余國祥負擔。
    理  由
一、聲請意旨略以：聲請人李雯堯之侄即相對人余國祥，於民國
    88年間在校受同儕欺負，但因不敢表達自身情緒，以致開始
    出現情緒不穩、失眠、幻聽干擾等症狀，經行政院衛生署臺
    東醫院（以下簡稱：署立臺東醫院）診斷為精神分裂症後，
    持續前往臺東榮民醫院接受心理及職能復建迄今，平時自我
    照顧能力尚可，惟判斷能力較差，易受外人影響，日常生活
    仍需提醒照護，就其為意思表示或受意思表示，或辨識其意
    思表示效果之能力，顯有不足，為此依民事訴訟法第597條
    之規定，聲請對相對人余國祥為輔助宣告，併選定聲請人李
    雯堯為受輔助宣告人余國祥之輔助人等語。
二、按對於因精神障礙或其他心智缺陷，致其為意思表示或受意
    思表示，或辨識其意思表示效果之能力，顯有不足者，法院
    得因本人、配偶、四親等內之親屬、最近一年有同居事實之
    其他親屬、檢察官、主管機關或社會福利機構之聲請，為輔
    助之宣告，民法第15條之1定有明文。經查：
  (一)聲請人李雯堯為相對人余國祥之舅，有戶籍謄本及親屬系統
    表在卷足憑；又余國祥因上開疾病，致其為意思表示、受意
    思表示或辨識其意思表示效果之能力，顯有不足乙情，亦據
    其提出臺東榮民醫院診斷證明書正本及中華民國身心障礙手
    冊影本各1紙為證。
  (二)本院於100年5月2日在本院家事調解室，於鑑定人楊國明醫
    師前就相對人之年籍、現任及前任總統、現職等事項訊問相
    對人，相對人雖能正確回答，惟就「33加17」及「20減7」
    等簡單算術問題，皆以「不曉得」回應，鑑定人則稱：相對
    人智力測驗為67分，輕度智能障礙，目前仍有認知功能退化
    ，應為心神耗弱等語，有本院100年5月2日調查筆錄1份存卷
    可參。又本件經鑑定人鑑定結果認為：相對人因在校受同儕
    欺負，不敢表達自身情緒，以致開始出現情緒不穩、失眠、
    幻聽干擾等症狀，經署立臺東醫院診斷為精神分裂症後，持
    續前往臺東榮民醫院接受心理及職能復建迄今，平時自我照
    顧能力尚可，就日常生活方面仍需提醒照顧，認知功能呈現
    部分退化狀態，連簡單算術都無法完成，判斷能力在詳細解
    釋時部分可正確，其抽象性思考較差，經診斷為精神分裂症
    、輕度智能障礙，目前雖有部分自主能力，但判斷能力較差
    ，易受外人影響，而按照別人意見去做，需人協助照護，應
    屬於司法精神醫學之心神耗弱狀態，建議同意其輔助宣告之
    聲請等語，亦有楊國明身心科診所100年5月2日東診精字第
    1000005021號函所附之精神鑑定報告書乙份在卷可稽。綜上
    所述，本院認相對人因精神障礙或其他心智缺陷，致其為意
    思表示、受意思表示或辨識其意思表示效果之能力，顯有不
    足，揆諸首揭規定，本件聲請應予准許，爰對相對人為輔助
    之宣告。
三、次按民法第1113條之1規定：「受輔助宣告之人，應置輔助
    人。輔助人及有關輔助之職務，準用……第1111條至第1111
    條之2、……之規定」。而「法院為監護之宣告時，應依職
    權就配偶、四親等內之親屬、最近一年有同居事實之其他親
    屬、主管機關、社會福利機構或其他適當之人，選定一人或
    數人為監護人，並同時指定會同開具財產清冊之人。法院為
    前項選定及指定前，得命主管機關或社會福利機構進行訪視
    ，提出調查報告及建議。監護之聲請人或利害關係人亦得提
    出相關資料或證據，供法院斟酌」、「法院選定監護人時，
    應依受監護宣告之人之最佳利益，優先考量受監護宣告之人
    之意見，審酌一切情狀，並注意下列事項：一、受監護宣告
    之人之身心狀態與生活及財產狀況。二、受監護宣告之人與
    其配偶、子女或其他共同生活之人間之情感狀況。三、監護
    人之職業、經歷、意見及其與受監護宣告之人之利害關係。
    四、法人為監護人時，其事業之種類與內容，法人及其代表
    人與受監護宣告之人之利害關係。」民法第1111條及第1111
    條之1並有明文。經查：聲請人為相對人之舅，其於聲請狀
    上表明願意擔任輔助人，並於本院訊問時表示其他親屬均同
    意由其擔任相對人之輔助人，有本院100年5月23日調查筆錄
    及聲請狀各乙份在卷可考，再本件經本院函請臺東縣政府社
    會處進行訪視，據覆略以：相對人因精神分裂致不能辨別意
    思表示之效果，為協助進行補助費用申辦、文件簽署等事務
    ，遂聲請對相對人為輔助宣告；聲請人收入穩定，每月會提
    供金錢交予相對人之外祖母李梁劉嫊梅使用，相對人外祖母
    每月亦領有老人年金新臺幣（下同）三千元，相對人則是領
    有每月四千元之中低收入戶身心障礙者生活補助，且兩造現
    與相對人之外祖母同住在臺東縣臺東市之自有住宅，屋內設
    備妥善、環境整潔，另據相對人之外祖母表示，相對人生活
    自理能力正常，但對某些事務無法確實做好，也不會自行辦
    理存戶提款事宜，平日係由其協助相對人生活費用管理，其
    身體健康，能協助照顧相對人、整理居家環境，而相對人之
    母於100年4月27日過世後，其長時間孤單在家，需要家人陪
    伴，相對人遂轉為參加臺東榮民醫院之日間托顧，能自己騎
    腳踏車往返醫院及住家之間。經訪視，聲請人提供相對人居
    住協助，平時亦與相對人之外祖母互動關係良好，又相對人
    病情經由藥物控制後，人際溝通、生活自理等功能尚屬穩定
    ，惟金錢概念、文字理解能力仍有無法自主判斷情形，建請
    依相對人最佳利益酌定等語，有臺東縣政府100年5月10日府
    社婦字第1000048233號函所附之訪視調查處遇建議表乙份在
    卷可稽（參見本院卷第27至30頁）。本院參酌上情，認由聲
    請人任輔助人，最能符合受輔助宣告之人之最佳利益，爰選
    定聲請人李雯堯為輔助人。
四、末按，依民法第15條之2規定可知，受輔助宣告之人並未喪
    失行為能力，且依法並未完全剝奪其財產處分權。再參酌民
    法第1113條之1規定，並無準用同法第1094條、第1099條及
    第1099條之1、第1103條第1項規定，亦即受輔助宣告人之財
    產，不由輔助人管理，輔助人對於受輔助宣告人之財產，亦
    毋庸與經法院或主管機關所指定之人會同開具財產清冊。況
    本件相對人之精神或心智狀況未達監護宣告之程度，經本院
    對相對人為輔助宣告，依前揭說明，本件毋庸指定會同開具
    財產清冊之人，附此敘明。
五、依民事訴訟法第608條第1項，非訟事件法第24條第1項，裁
    定如主文所示。
中    華    民    國    100   年    5     月    31    日
                    家事法庭法  官  康文毅
以上正本係照原本作成。
如不服本裁定關於選定輔助人部分，應於送達後10日內向本院提
出抗告狀，並繳納抗告費新臺幣1,000 元；其餘關於宣告輔助之
部分，不得抗告。
中    華    民    國    100   年    5     月    31    日
                            書記官  高美枝